最　高　行　政　法　院　判　決　　　　　　　　　九十三年度判字第一五二四號
　　再 審原 告　甲○○
　　再 審被 告　臺北縣政府稅捐稽徵處
　　代　表　人　郭豐鈐
右當事人間因土地增值稅事件，再審原告對於中華民國九十二年六月十九日本院九十
二年度判字第七七三號判決，提起再審之訴。本院判決如左：
    主  文
再審之訴駁回。
再審訴訟費用由再審原告負擔。
    理  由
壹、再審原告起訴意旨略謂：按「農業用地依法作農業使用期間，移轉與自行耕作之
    農民繼續耕作者，免徵土地增值稅」。行為時農業發展條例第二十七條定有明文
    ，行為時土地稅法第三十九條之二亦有相同之規定。改制前行政法院八十八年判
    字第三九二號判例意旨亦認：依土地稅法第三十九條之二第一項規定申請免徵土
    地增值稅，應檢附主管機關核發之農地承受人自耕能力證明書影本，為同法施行
    細則第五十八條第一項第一款所明定。查耕地之承受人向主管機關申請自耕能力
    證明書時，已依規定格式明「．．．於承受後列耕地後確保供自任耕作」，顯
    有繼續耕作之表示，嗣後縱然表示無繼續耕作之意願，應不影響原土地所有權人
    或債權人申請免稅之權益，以符合誠實信用原則。如經查明該耕地係在依法作農
    業使用時，經法院拍賣，且拍定人係經主管機關核發自耕能力證明書有案之耕地
    承受人，應准予免徵土地增值稅。上揭經核准免徵土地增值稅之土地，如經查明
    拍定人於完成移轉登記後，有不繼續耕作情形，應依土地稅法第五十五條之二規
    定處罰承受耕地之拍定人，而非以補徵土地增值稅之方式，變相處罰耕地原所有
    權人。本案系爭土地拍賣時即民國（下同）八十五年九月三十日，系「種植雜木
    」，「未發現有違規使用情事」有執行法院筆錄及汐止鎮公所（嗣改制為汐止市
    公所）函在原事實審卷可證，由拍定人檢附自耕能力承受，均為再審被告、訴願
    決定機關及原事實審法院所確定之事實，依行政法院八十八年判字第三九二號判
    例，「應得免徵土地增值稅」，惟再審被告、訴願決定機關及臺北高等行政法院
    九十年度訴字第四三九二號判決及本院九十二年度判字第七七三號原確定判決（
    以下簡稱本院原確定判決）反於所引用判例，竟以民國八十六年五月十二日現場
    實地調查結果及拍定人廖建智之申明，認不予於免徵，顯與所引用判例牴觸，自
    屬行政訴訟法第二百七十三條第一款所定之適用法規顯錯誤，爰請判決將本院原
    確定判決及臺北高行政法院九十年度訴字第四三九二號判決均廢棄。訴願決定及
    原處分均撤銷。准就蔡淑貞所有被拍賣農地坐落臺北縣汐止鎮○○段五指山小段
    九之四號土地免徵土地增值稅。
貳、再審被告答辯意旨略謂：查本案蔡淑貞所有系爭坐落汐止鎮○市○○○段五指山
    小段九之四地號「旱」地目土地，而依獎勵農地造林之農地規定，所指農地為農
    牧用地及其他為造林使用之田、旱地目之土地，農地造林應有主要樹種及株數限
    制，造林後要勤加巡視，依其生長年限做適當之割草、中耕、切蔓等管理。系爭
    農地既為旱地目之山坡地保育區農牧用地，其在依法作農業使用自應符合上述之
    規定，始有土地稅法第三十九條之二第一項規定之適用，惟由汐止鎮公所於八十
    六年十月八日八六北縣汐建字第二七一九四號函所提供會勘現場照片影本中，該
    土地管芒、林木叢生、並無耕作情形，依「自耕能力證明書之申請及核發注意事
    項」中規定承受農地之使用須符合區域計畫法或都市計畫法有關土地使用管制法
    令規定，並未限定要作農業使用，即自耕能力證明書之核發，現耕地須作農業使
    用，承受地不問。按「農業用地在依法作農業使用時，移轉與自行耕作之農民繼
    續耕作者免徵土地增值稅。」，又再審原告援引八十八年判字第三九二號亦闡釋
    「如經查明該耕地係在依法作農業使用時，經法院拍賣，且，應准予免徵土地增
    值稅。」。再審原告僅以拍定人廖建智之自耕能力證明書，證明係爭農地係在依
    法作農業使用時，經法院拍賣，而補行申請依土地稅法第三十九條之二第一項規
    定免徵土地增值稅（修正前）並退還溢扣稅款，顯與所引用判例不符。綜觀本案
    有爭議之處在移轉當時是否處於合法農用狀態，經查再審被告所屬汐止分處承辦
    類似案例，經行政法院八十六年度判字第一號判決該案原告之訴駁回，其中理由
    為該案原告未能證明原所有權人在移轉當時確有依法在系爭地上從事耕作之事實
    ，徒以拍定人向法院應買時曾提出該拍定人之自耕能力證明書，遂認系爭土地於
    移轉當時係處於農用狀態云云，即不足採。而本案有利害關係之拍定人為系爭農
    地移轉時之見證人，其聲明書自具有法律效用，再審被告以該地於拍定時已無作
    農業使用而以一般稅率核課土地增值稅，於法並無不合。綜上論陳，再審之訴應
    認為無理由，請依行政訴訟法第二百七十八條第二項之規定駁回再審之訴。
參、本件原確定判決（即本院九十二年度判字第七七三號判決）則以：按「農業用地
    在依法作農業使用時，移轉與自行耕作之農民繼續耕作者，免徵土地增值稅。」
    為行為時土地稅法第三十九條之二第一項所明定，惟如移轉當時原所有人已無作
    農業使用，即與該條免稅規定不符。原審判決（即臺北高等行政法院九十年度訴
    字第四三九二號判決，下同）依臺灣士林地方法院查封筆錄、拍定人廖建智書函
    、及再審被告所屬汐止分處於八十六年五月十二日勘驗結果，認系爭土地於移轉
    當時未依法作農業使用，不符免徵土地增值稅之要件，已詳其認定之理由，再
    審原告指為原審判決不備理由，殊無可採。又上開規定既以移轉時作農業使用為
    免徵之要件，而移轉時有無作農用，應依事實認定，上訴人徒以拍定人向法院應
    買時曾提出該拍定人之自耕能力證明書，主張系爭土地於移轉當時係處於農用狀
    態，顯不足採。上訴意旨對於原審認定事實之職權行使，指摘原審判決違背法令
    ，為無理由，應予駁回。又原審判決業從實體上認定系爭土地於移轉當時未做農
    用而維持原處分，則原審判決有關再審原告能否代位納稅義務人向再審被告行使
    退稅請求權之論斷，是否妥適，與判決結果不生影響，毋庸論究，並此明。乃
    判決駁回再審原告在前訴訟程序之上訴。
肆、本院查：（一）、按行政訴訟法第二百七十三條第一項第一款所謂適用法規顯有
    錯誤，係指原判決所適用之法規與該案應適用之現行法規相違背，或與解釋判例
    有所牴觸者而言。至於法律上見解歧異，再審原告對之縱有爭執，要難謂為適用
    法規錯誤，而據為再審之理由。本件訴外人蔡淑貞所有系爭土地經臺灣臺北士林
    地方法院拍賣，由取得自耕能力證明書之廖建智拍定，再審被告所屬汐止分處依
    法院函囑核算應課徵之土地增值稅計新臺幣（下同）一、一一三、一七六元，並
    函請法院代為扣繳。嗣再審原告（即系爭土地之抵押權人）於民國（下同）八十
    六年四月十二日向再審被告所屬汐止分處補行申請免徵土地增值稅，並要求將所
    扣繳之稅額退還執行法院重新分配，經該處否准其請。再審原告不服，提起訴願
    ，經臺灣省政府八十六年九月二日府訴三字第一六二六九七號訴願決定將原處分
    撤銷，著由原處分機關另為處分在案。再審被告所屬汐止分處重為處分，以八十
    六年十二月十日北縣稅汐二字第五○一七三號函復仍維持原處分，再審原告不服
    ，循序提起訴願、再訴願，均遭駁回，乃提起行政訴訟，經原審法院九十年度訴
    字第四三九二號判決駁回，提起上訴，經本院原確定判決駁回上訴，再審原告仍
    表不服，以有行政訴訟法第二百七十三條第一項第一款之再審事由提起再審之訴
    。（二）、本件本院原確定判決關於本件系爭土地與免徵土地增值稅之法定要件
    尚有未合，再審原告在前訴訟程序之上訴主張如何不採，以及原審判決並無判決
    理由不備或違背法令之情形等事項均已詳為論斷，乃判決駁回再審原告在前訴訟
    程序之上訴，其所適用之法規與該案應適用之現行法規並無違背，與解釋判例，
    亦無牴觸，並無所謂本院原確定判決有違背法令之情形；又證據之取捨與當事人
    所希冀者不同，致其事實之認定亦異於該當事人之主張者，不得謂為本院原確定
    判決有違背法令之情形。（四）、再審原告對於業經本院原確定判決詳予論述不
    採之事由再予爭執，核屬法律上見解之歧異，要難謂為本院原確定判決有違背法
    令之情形，自難謂本院原確定判決有行政訴訟法第二百七十三條第一項第一款所
    規定之再審事由。從而其依行政訴訟法第二百七十三條第一項第一款規定提起本
    件再審之訴，殊難認有再審理由，應予駁回。
據上論結，本件再審之訴為無理由，爰依行政訴訟法第二百七十八條第二項、第九十
八條第三項前段，判決如主文。
中　　華　　民　　國　　九十三　　　年　　　十二　　　月　　　二　　　　日
                    最 高 行 政 法 院  第 二 庭
                                審 判 長 法  官　　　葉　振　權
                                         法  官      林　清　祥
                                         法  官　　　劉　鑫　楨
                                         法  官　　　吳　明　鴻
                                         法  官　　　梁　松　雄
右  正  本  證  明  與  原  本  無  異
　　　　　　　　　　　　　　　　　　　　 法院書記官　陳  盛  信
中　　華　　民　　國　　九十三　　　年　　　十二　　　月　　　二　　　　日
